臺灣高等法院民事判決　　　　　　　　95年度上易字第1068號
上　訴　人　乙○○
　　　　　　　　　　　　3樓
　　　　　　丙○○
共　　　同
訴訟代理人　林國漳律師
被 上訴 人　甲○○
訴訟代理人　吳振東律師
複 代理 人　陳惠如律師
上列當事人間債務人異議之訴事件，上訴人對於中華民國95年11
月17日臺灣宜蘭地方法院95年度訴字第94號第一審判決提起上訴
，經本院於96年11月20日言詞辯論終結，判決如下：
    主      文
上訴駁回。
第二審訴訟費用由上訴人負擔。
    事實及理由
一、本件上訴人聲明求為判決：(一)原判決廢棄。(二)臺灣宜蘭地方
    法院94年度執字第6930號拍賣抵押物執行事件之強制執行程
    序應予撤銷。(三)被上訴人應將上訴人共有坐落宜蘭縣羅東鎮
    ○○段 2、37地號土地上建物即門牌號碼宜蘭縣羅東鎮○○
    路209號4層樓鋼筋混凝土加強磚造房屋應有部分各4分之1，
    經宜蘭縣羅東地政事務所於民國（下同）91年11月26日所為
    最高限額新臺幣（下同）150萬元抵押權設定登記予以塗銷
    。
    被上訴人聲明求為判決：上訴駁回。
二、上訴人起訴主張：坐落宜蘭縣羅東鎮○○段 2、37地號土地
    上建物即門牌號碼宜蘭縣羅東鎮○○路209號4層樓鋼筋混凝
    土加強磚造房屋所有權應有部分2分之1（下稱系爭房屋）原
    為訴外人張儀雄所有，雖經張儀雄於91年11月26日，設定最
    高限額 150萬元抵押權（下稱系爭抵押權）予被上訴人，惟
    被上訴人已於同年月29日出具同意書予張儀雄，內載：「甲
    ○○向張儀雄先生所辦理抵押權設定150萬元正，應於95年6
    月15日截止後，應辦理塗銷登記（包括歸還本票 150萬元）
    」，足見被上訴人應無條件於95年 6月15日塗銷系爭抵押權
    設定登記。嗣張儀雄於93年 1月15日，將系爭房屋所有權出
    賣並移轉登記與伊等共有（彼二人各有所有權應有部分 4分
    之1 ），乃被上訴人非但未塗銷系爭抵押權設定登記，猶持
    臺灣宜蘭地方法院94年度拍字第 118號民事裁定為執行名義
    ，聲請原執行法院以94年度執字第6930號拍賣抵押物執行事
    件，拍賣上訴人共有系爭房屋之應有部分等情，爰依據強制
    執行法第14條及民法第 767條之規定，求為命：(一)臺灣宜蘭
    地方法院94年度執字第6930號拍賣抵押物執行事件之強制執
    行程序應予撤銷。(二)被上訴人應將上訴人共有系爭房屋經宜
    蘭縣羅東地政事務所於91年11月26日所為最高限額 150萬元
    抵押權設定登記予以塗銷之判決。
    被上訴人則以：伊向訴外人張儀雄承租系爭1、2樓房屋及同
    路203號、203之1號1、2樓房屋全部，約定租期自90年6月15
    日起至100年7月14日止，並約定租金自90年 6月15日起至95
    年6月14日止為每月10萬元，自95年7月15日至100年7月14日
    止為每月 7萬元，應按年於每年6月15日前繳納；伊於91年6
    月間，已預付至93年 7月14日止之租金，而訴外人張儀雄於
    91年11月20日又向伊借貸 150萬元，由伊於同日支付現金20
    萬元予張儀雄，嗣並陸續交付由伊配偶劉淑芳簽發，以臺灣
    土地銀行宜蘭分行為付款人，票載發票日依序為91年12月 3
    日、同年月 5日及同年月30日，面額為60萬元、40萬元及29
    萬3,150元（為30萬元扣除抵押權設定費4,620元、91年11月
    份水費2,230元之餘額）之支票3紙予張儀雄，並均已兌付完
    畢，雙方復口頭約定以該借款金額抵充自93年 7月15日起至
    95年7月14日止之租金，張儀雄則簽發150萬元本票 1紙（下
    稱系爭本票），並就系爭房屋設定系爭抵押權予伊，以擔保
    張儀雄對伊所負系爭本票及交付租賃物使用收益之債務。惟
    因訴外人張儀雄於簽訂上開房屋租賃契約時，並未告知其就
    該租賃房屋僅有所有權應有部分2分之1，嗣經他共有人即訴
    外人張芳玲等人起訴請求伊遷讓房屋及給付租金，伊不得已
    而分別與張芳玲等人達成訴訟上調解或和解，先後賠償訴外
    人張芳玲、張淑斐、張介正各20萬元，賠償訴外人何明芬、
    何政憲，何錫侑，何敏郎押租金 93萬6,000元，復被迫於94
    年10月15日提前9個月搬離該租賃房屋（伊原已給付至95年7
    月14日止之租金），受有租金損失90萬元，而訴外人張儀雄
    亦迄未返還押租金 37萬5,000元，是訴外人張儀雄尚積欠伊
    281萬1,000元未為清償（其計算式為： 600,000元+936,000
    元+900,000元+375,000元=2,811,000元），伊已向訴外人張
    儀雄提示系爭本票，未獲兌現，自得依民法第873條第1項規
    定，聲請拍賣抵押物即系爭房屋。伊與訴外人張儀雄確係約
    定以張儀雄履行租賃契約義務及清償系爭本票債務，作為伊
    塗銷抵押權設定登記之停止條件，茲訴外人張儀雄既未依約
    履行上開義務，伊自得拒絕塗銷系爭抵押權設定登記等語，
    資為抗辯。
三、經查上訴人主張系爭房屋原為訴外人張儀雄所有，並經張儀
    雄於91年11月26日設定系爭最高限額 150萬元抵押權予被上
    訴人，被上訴人則於同年月29日出具同意書予張儀雄，內載
    ：「甲○○向張儀雄先生所辦理抵押權設定 150萬元正，應
    於95年6月15日截止後，應辦理塗銷登記（包括歸還本票150
    萬元）」；又訴外人張儀雄於93年 1月15日以買賣為原因將
    系爭房屋所有權移轉登記與上訴人共有（彼 2人各有所有權
    應有部分4分之1），嗣被上訴人持臺灣宜蘭地方法院94年度
    拍字第 118號民事裁定為執行名義，聲請原執行法院以94年
    度執字第6930號拍賣抵押物執行事件，拍賣上訴人所共有系
    爭房屋應有部分，該強制執行程序迄未終結之事實，業據其
    提出建物登記謄本、異動索引、抵押權設定契約書、他項權
    利證明書及同意書為證（見原審卷 7至17頁），並經本院調
    取原執行法院94年度執字第6930號拍賣抵押物民事執行宗核
    閱屬實，固堪信為真實。
四、惟按依強制執行法第14條規定提起債務人異議之訴，須以執
    行名義債權不成立，或有消滅或妨礙債權人請求之事由發生
    為要件；又抵押權之性質既係從屬於債權而存在，則債權人
    於主債務人不能清償時，自得就抵押物拍賣而受清償（最高
    法院46年臺上字第1098號判例參照）；又解釋當事人所立書
    據之真意，以當時之事實及其他一切證據資料為其判斷之標
    準，不能拘泥字面或截取書據中一二語，任意推解致失真意
    （最高法院19年上字第 453號判例參照）。本件上訴人主張
    被上訴人應於95年 6月15日無條件塗銷系爭抵押權設定登記
    云云，無非係以被上訴人所書立之同意書為據（見原審卷17
    頁）。惟查：
    (一)訴外人張儀雄於91年11月20日向被上訴人借貸 150萬元，
      被上訴人已於同日交付現金20萬元，嗣並陸續交付由被上
      訴人之配偶劉淑芳簽發，以臺灣土地銀行宜蘭分行為付款
      人，票載發票日依序為於91年12月3日、同年月5日及同年
      月30日，面額為60萬元、40萬元及 29萬3,150元（為30萬
      元扣除抵押權設定費4,620元、91年11月份水費2,230元之
      餘額）之支票 3紙予張儀雄；訴外人張儀雄則於91年11月
      20日出具書據乙紙，載明：「熊商行負責人張儀雄房屋抵
      借 150萬元正…」及其受領現金及上開支票之意旨，並於
      同年月22日簽交面額150萬元，未記載到期日之系爭本票1
      紙予被上訴人，又於同年月26日將其所有系爭房屋設定系
      爭最高限額 150萬元抵押權予被上訴人；被上訴人乃於同
      年月29日出具系爭同意書，內載：「甲○○向張儀雄先生
      所辦理抵押權設定150萬元正，應於95年6月15日截止後，
      應辦理塗銷登記（包括歸還本票 150萬元）」，此有兩造
      所不否認為真正之代借用租約書、臺北國際商業銀行存摺
      、臺灣土地銀行宜蘭分行000000000000000000帳號支票存
      款帳戶明細、抵押權設定契約書、他項權利證明書、建物
      登記謄本、本票及同意書足按（見原審卷192至197、7 至
      12、17、121頁）， 並經證人張新篆在原審到場證述：「
      …他（指張儀雄）表示要在該建物的2樓經營10元1件的家
      庭五金商店，因需要錢，我建議他是否直接向承租 1樓的
      被告甲○○調借現金…當天我們 3人談好後，張儀雄即同
      意以其所有羅東鎮○○路 209號房地的所有權設定抵押給
      被告（指被上訴人）…」屬實（見原審卷 171頁）。又被
      上訴人交付訴外人張儀雄之上開 3紙支票，已由張儀雄本
      人，或由張儀雄背書轉讓予訴外人賴碧霞、賴安梅提示兌
      付完畢，亦經本院向臺灣土地銀行宜蘭分行調取該等支票
      核閱屬實（見本院卷66至68頁）。足見訴外人張儀雄係為
      擔保其對被上訴人所負 150萬元之借款債務，而設定系爭
      抵押權予被上訴人。
    (二)徵諸商場交易，簽交遠期支票之情形，所在多有，取得遠
      期支票者，雖尚未兌現，惟究已取得票據債權，是由其立
      據為憑，殊與常情無悖。是上訴人以被上訴人所交付上開
      3 紙支票之票載發票日，均係在系爭本票之發票日之後，
      即張儀雄尚未取得借款，即簽交系爭本票，係有違常情云
      云，殊不足取。
    (三)證人張新篆在原審作證時，距上開借款已事隔 4年，記憶
      模糊在所難免，是雖該證人就被上訴人交付借款之細節，
      證述：「…他們（指被上訴人與訴外人張儀雄）辦好抵押
      權的設定後，被告就提領現金 150萬元交給張儀雄…」（
      見原審卷 171頁），而與上開事證略有出入，惟尚難僅執
      此一端，遽予否定前揭借貸事證之真正。
    (四)被上訴人抗辯伊與張儀雄約定，以上開 150萬元借款，抵
      付伊自93年7月15日起至95年7月14日止應支付予張儀雄之
      房租等情，經核與證人張新篆在原審所證述：「當時是約
      定要以 209號房屋後段的房租來抵充…」情節一致（見原
      審卷 171頁）；且亦與被上訴人所提出房屋租賃契約書末
      頁「房租收付款明細表」內所載收租情形相符（見原審卷
      130 頁背面）。是雖被上訴人出具系爭同意書，內載：「
      甲○○向張儀雄先生所辦理抵押權設定 150萬元正，應於
      95年6月15日截止後，應辦理塗銷登記（包括歸還本票150
      萬元）」，惟綜合上開事證，並參諸抵押權設定之目的，
      應認被上訴人與訴外人張儀雄所約定之真意為上開借款經
      以房租全數抵償後，被上訴人始負有塗銷系爭抵押權設定
      登記之義務，此觀諸該同意書載明塗銷抵押權設定登記時
      並應歸還系爭本票，亦得明證。至該同意書所載95年 6月
      15日，無非僅係預估以房租抵償借款完畢之日期而已。上
      訴人主張被上訴人應於95年 6月15日，無條件塗銷系爭抵
      押權設定登記云云，自非可取。
    (五)惟因訴外人張儀雄並未得系爭1、2樓房屋及同路 203號、
      203之1號1、2樓房屋他共有人同意，擅將上開房屋出租予
      被上訴人，致被上訴人遭其餘共有人即訴外人張芳玲等人
      起訴請求遷讓房屋及給付租金，經被上訴人分別與該等共
      有人達成訴訟上調解或和解，給付訴外人張芳玲、張淑斐
      、張介正60萬元，並自92年8月15日起至 100年7月14日（
      即原租約之終期）止，按月給付訴外人何明芬、何政憲，
      何錫侑，何敏郎3萬6,000元，另付押租金10萬元，嗣被上
      訴人已提前於94年10月間遷讓返還上開租賃房屋等情，亦
      據被上訴人提出臺灣宜蘭地方法院92年度移調字第25號調
      解筆錄及94年度上字第475號和解筆錄為證（見原審卷108
      至112頁）。 是訴外人張儀雄因無權代理而向被上訴人溢
      收之金額達153萬6,000元（其計算式為：給付訴外人張芳
      玲等人600,000元+給付訴外人何明芬等人 (36,000元×26
      月) =1,536,000元─見原審卷131頁）， 顯無再以租金抵
      償系爭借款之可能。此外，上訴人復不能舉證證明訴外人
      張儀雄業已返還系爭 150萬元借款予被上訴人，再經徵諸
      被上訴人現仍執有由張儀雄所簽交之系爭本票（見原審卷
      119頁），益見訴外人張儀雄迄未清償系爭借款。
    (六)系爭抵押權所擔保之系爭 150萬元借款既尚未獲清償，已
      如前述，則本件執行名義債權即無不成立之情形，亦無消
      滅或妨礙抵押權人即被上訴人請求之事由存在，是上訴人
      依據強制執行法第14條之規定，提起債務人異議之訴，請
      求撤銷上開拍賣抵押物執行事件之強制執行程序，及依據
      民法第 767條之規定，請求被上訴人將系爭抵押權設定登
      記塗銷，自屬無據。
五、綜上所述，上訴人本於強制執行法第14條及民法第 767條之
    規定，請求撤銷臺灣宜蘭地方法院94年度執字第6930號拍賣
    抵押物執行事件之強制執行程序，及請求被上訴人將上訴人
    共有系爭房屋經宜蘭縣羅東地政事務所於91年11月26日所為
    最高限額 150萬元抵押權設定登記予以塗銷，均屬不應准許
    。從而原審所為上訴人敗訴之判決，並無不合。上訴論旨仍
    執前詞指摘原判決不當，求予廢棄改判，為無理由，應予駁
    回。
六、至兩造其餘之攻擊或防禦方法及未經援用之證據，經本院斟
    酌後，認為均不足以影響本判決之結果，自無逐一詳予論駁
    之必要，併此敘明。
七、據上論結，本件上訴為無理由，依民事訴訟法第449條第1項
    、第78條、第85條第1項前段，判決如主文。
中　　華　　民　　國　　96　　年　　12　　月　　11　　日
                  民事第六庭
                      審判長 法  官 林鄉誠
                             法  官 許紋華
                             法  官 梁玉芬
正本係照原本作成。
不得上訴。
中　　華　　民　　國　　96　　年　　12　　月　　13　　日
 　　　　　　　　　　　　　　書記官 常淑慧
